【裁判字號】    98,台上,1155
【裁判日期】    980626
【裁判案由】    請求拆除地上物返還土地
【裁判全文】
最高法院民事判決            九十八年度台上字第一一五五號
上  訴  人  財團法人台灣省天主教會新竹教區
法定代理人  甲○○
訴訟代理人  林進塗律師
被 上訴 人  徐千剛即大千綜合醫院
訴訟代理人  黃虹霞律師
上列當事人間請求拆除地上物返還土地事件，上訴人對於中華民
國九十八年三月四日台灣高等法院台中分院第二審更審判決（九
十七年度上更(一)字第二八號），提起上訴，本院判決如下：
    主  文
原判決廢棄，發回台灣高等法院台中分院。
    理  由
本件上訴人主張：坐落苗栗縣苗栗市○○段（下同）七三六－九
地號及000－0000地號等二筆土地為伊所有，於民國八十
九年一月二十六日將七三六－九地號土地如原審前審判決附圖（
下稱附圖）所示黃色部分面積七一五平方公尺及000－000
0地號土地面積二、八一○平方公尺（下稱系爭土地）出租予被
上訴人作為醫院停車場之用，約定租期自八十九年七月一日起至
九十四年六月三十日止，並訂有土地租賃契約書（下稱系爭租約
）。詎被上訴人竟以訴外人康益有限公司（下稱康益公司）為起
造人，申請在系爭土地上興建地上八層及地下三層之辦公大樓建
造執照，甚至未取得停車場登記證及營利事業登記證暨依法繳納
營業稅，將該土地先後轉租予訴外人張靜、邱佩欣經營大千停車
場，供看診病患、探病家屬及被上訴人員工以外之第三人付費停
車，違反系爭租約之使用約定及以系爭土地供違反法令之使用，
且系爭租約之年限亦已屆滿，依土地法第一百零三條第一款、第
二款、第三款、第五款及民法第四百五十五條之規定，伊自得收
回系爭土地並請求被上訴人返還該土地等情，爰求為命被上訴人
將000－0000地號土地上如附圖所示之鐵欄杆、車棚及收
費亭，面積依序為三平方公尺、二二八平方公尺、四平方公尺拆
除後，並返還系爭土地予伊之判決。
被上訴人則以：伊於系爭租約所訂租期屆滿前二度向上訴人表示
續租之意，依該租約第五條但書及第六條之約定，兩造間就系爭
土地之租賃關係非但繼續存在，且為不定期租賃。系爭土地既約
定供伊作為基地使用，且上訴人依約亦應配合提供伊申請醫院停
車場建造執照所需之文件，則就該土地成立之租賃，即屬土地法
所謂之基地租賃。故伊基於法令規定及財務規劃考量，而借用康
益公司之名義，申請建築物之地下三層可供停放一百八十九部車
輛之建造執照，並未違反系爭租約。況伊並無與該租約不符之使
用行為，且在建築物興建完成前，伊亦得隨時變更設計，尚難認
伊有違反租約之情事。又伊在系爭土地上經營大千停車場，已依
法登記營業並繳納相關稅捐，矧違反行政規章亦非以基地供違反
法令之使用。至該停車場之前負責人為訴外人張靜、邱佩欣，則
係借用彼等之名義，並非轉租等語，資為抗辯。
原審維持第一審所為上訴人敗訴之判決，駁回其上訴，係以：兩
造於八十九年一月二十六日簽訂系爭租約，約定上訴人將其所有
七三六－九地號土地之一部分及000－0000地號土地（即
系爭土地）出租予被上訴人作為醫院停車場之用，租期自八十九
年七月一日起至九十四年六月三十日止。被上訴人為解決看診民
眾停車問題，自八十四年七月一日起即向上訴人承租土地，及被
上訴人於租期屆滿前向上訴人購買包括系爭土地在內等四筆土地
，嗣因上訴人不願出賣，依約被上訴人得請求上訴人損害賠償等
情以觀，系爭租約第五條但書及第六條之約定，應係指被上訴人
向上訴人為續租之意思表示時，該租約即成為不定期租約，同時
被上訴人亦拋棄其對上訴人之違約金請求權。而被上訴人既於九
十四年三月十五日、同年四月二十六日二度向上訴人表示續租系
爭土地之意，則依上開約定，不須經上訴人同意，系爭租約即成
為不定期租約，上訴人主張該租約年限屆滿，要無可採。被上訴
人於八十八年四月二日向上訴人買受土地，係為供醫院相關目的
使用，則延續此目的之系爭租約前言及第四條載明系爭土地作基
地使用，其中第四條並約定上訴人應配合提供文件予被上訴人申
請醫院及停車場建造執照，自應解為被上訴人向上訴人承租該土
地係作為醫院及停車場之基地使用，並非單純供平面停車場使用
。被上訴人據以申請建造執照之土地使用權同意書，其中八十八
年五月二十七日出具者，係同年四月二日不動產買賣契約書簽訂
後，上訴人為使被上訴人得申請在系爭土地上興建八層樓RC建築
物之建造執照所交付，另於八十九年二月十八日出具者，則係上
訴人在系爭租約簽訂後交予被上訴人，此觀前者所載土地標示係
八十八年四月二日不動產買賣契約之買賣標的，後者所載土地標
示為系爭租約之租賃標的，以及土地使用權同意書出具日期與不
動產買賣契約書、系爭租約日期兩相對照即明，上訴人主張其簽
訂不動產買賣契約書後所交付之空白土地使用權同意書，於系爭
租約成立後遭被上訴人挪用，不足採取。至土地使用權同意書上
之印章無論蓋在書寫前抑後，均不足作為上訴人有利認定之依據
。上開二份土地使用權同意書既為申請同一建築物之建造執照所
出具，且由該二份土地使用權同意書及於八十八年五月二十七日
出具之申請書所載內容以觀，上訴人亦明知被上訴人買受及承租
系爭土地之目的係為興建八層樓RC建築物，並同意被上訴人以康
益公司為起造人申請建造執照，則被上訴人借用該公司名義申請
地上八層為辦公室、地下三層為停車場之建造執照，自無違反系
爭租約之情事。況借名申請建造執照與轉租不同，亦無得終止租
約之問題。上訴人於第一審協議簡化爭點時，對其在系爭租約期
間曾提供土地使用權同意書予被上訴人申請建造執照，並不爭執
，且證人即上訴人之副主教白正龍證稱該同意書在簽名及蓋章前
，已載明與系爭租約之租賃標的相符之土地標示及面積，是上訴
人主張於不動產買賣契約書簽訂後交付之上開同意書原屬空白，
嗣為被上訴人擅自填載，以及白正龍附和上訴人所謂交付時間之
證言，均不可採。大千停車場之收費員陳秀珍及郭佩真均係大千
綜合醫院之員工，且上訴人所提之日租單、照片及錄音譯文等件
，亦不足以為其有利之認定，是上訴人主張被上訴人將系爭土地
外包給廠商經營停車場，為不可採。至被上訴人本於社會和諧互
助，間有方便過客停車之行為，則非轉租，且與未約定僅供大千
綜合醫院病患使用之系爭租約無違。另大千停車場未依法申報繳
納稅款，復無營利事業登記證，充其量僅係違章，與土地法第一
百零三條第二款以基地供違反法令之使用，尚屬有間。綜上，系
爭租約已成為不定期租約，自無年限屆滿之問題，且被上訴人亦
無違反該租約之情事，從而上訴人本於民法第四百五十五條（原
判決誤載為第四百五十一條）及土地法第一百零三條第一款、第
五款之規定，請求被上訴人將000－0000地號土地上如附
圖所示之鐵欄杆、車棚及收費亭，面積依序為三平方公尺、二二
八平方公尺、四平方公尺拆除後，並返還系爭土地予上訴人，即
屬無據，不應准許等詞，為其判斷之基礎。
惟查系爭租約第四條增加之文字倘為「醫院、停車場」，而非「
醫院停車場」，對照第一條增加「七三六－九」等字，於該條次
上方註記增五字（736-9 ），自應於第四條之條次上方註記增六
字，方屬合理。而系爭租約第四條之條次上方既記載「增訂五字
」，且被上訴人及證人白正龍、徐享鑫於第一審或原審前審分別
陳（證）稱：系爭租約第四條增訂五個字「醫院停車場」，係指
興建醫院停車場使用；因系爭土地本供大千綜合醫院作為停車場
使用，故於系爭租約第四條增加醫院停車場五個字；被上訴人興
建醫院停車場依法要申請建造執照，並非雜項執照，故於第四條
載明醫院停車場各等語（見第一審(一)卷第一三一頁，原審上字(一)
卷第八四頁背面、第八六頁），則該條約定上訴人應配合提供文
件予被上訴人申請建造執照之建築物能否謂係醫院及停車場，非
無疑義。又證人白正龍證稱在上訴人蓋章及其當時法定代理人劉
獻堂簽名前已填載土地標示及面積之土地使用權同意書，係指附
於第一審(一)卷第一○四頁未載日期之土地使用權同意書，並非據
以申請建造執照之八十九年二月十八日土地使用權同意書，且上
訴人對其於系爭租約期間曾提供土地使用權同意書予被上訴人申
請建造執照，亦非不爭執（見第一審(二)卷第六五－三、六五－四
頁，原審上字(一)卷第三五頁背面、第三六頁正面），而上開未載
日期之土地使用權同意書若非原屬已蓋章之空白土地使用權同意
書，嗣後填載土地標示及面積再蓋章，該同意書焉有右上方及左
下方均蓋上訴人大小章之理。由是以觀，白正龍證稱土地使用權
同意書最初為空白，係上訴人於八十八年四月二日簽訂不動產買
賣契約書後提供予被上訴人規劃興建醫院大樓用，即非子虛。果
爾，倘用以申請建造執照之八十九年二月十八日土地使用權同意
書，依上訴人之聲請鑑定結果字跡與印文重疊部分係先蓋章後書
寫，則此同意書是否上訴人於系爭租約簽訂後所交付，亦非無疑
。乃原審就前開攸關判斷被上訴人以康益公司名義申請地上八層
為辦公室、地下三層為停車場之建造執照，有無違反系爭租約之
各項，未詳予調查審認澄清，而以前揭理由，為上訴人不利之判
決，自屬可議。上訴論旨，指摘原判決不當，求予廢棄，非無理
由。
據上論結，本件上訴為有理由。依民事訴訟法第四百七十七條第
一項、第四百七十八條第二項，判決如主文。
中    華    民    國  九十八  年    六    月  二十六  日
                      最高法院民事第六庭
                          審判長法官  劉  福  來
                                法官  陳  國  禎
                                法官  陳  重  瑜
                                法官  吳  麗  女
                                法官  簡  清  忠
      本件正本證明與原本無異
                                      書  記  官
中    華    民    國  九十八  年    七    月    七    日
                                                      Ｑ


司法院資訊處製作；財團法人民間司法改革基金會備份。
